【裁判字號】    96,訴,8701
【裁判日期】    970212
【裁判案由】    返還房屋等
【裁判全文】
臺灣臺北地方法院民事判決              96年度訴字第8701號
    原      告  乙○○
    被      告  丙○○
                甲○○
    共      同
    訴訟代理人  南雪貞律師
上列當事人間返還房屋等事件，本院於民國97年1月29日言詞辯
論終結，判決如下：
    主      文
被告應騰空遷讓門牌編號臺北市○○區○○街三十九號七樓房屋
。
被告應自民國九十五年二月十六日起至騰空遷讓返還上開房屋之
日止，按月連帶給付原告新臺幣參萬陸仟元。
原告其餘之訴駁回。
訴訟費用由被告負擔。
    事實及理由
一、原告主張：被告丙○○、甲○○於民國93年9月間以其經營
    公司欠缺資金為由，將丙○○所有坐落台北市○○段○○段
    673地號之土地 (下稱系爭土地)及其上建物 (門牌號碼為台
    北市○○街39號7樓，下稱系爭房屋)以新台幣 (下同)9,500
    ,000 元出售予伊，雙方並於同年9月22日簽訂約定書(下稱
    系爭約定書)，約定被告須於3個月內將系爭土地及房屋買回
    ，買回前之房屋貸款由丙○○支付，丙○○於93年9月23日
    將系爭土地及房屋所有權登記移轉予伊，伊則於同年9月23
    日至9月24日間匯款予丙○○計9,500,000元，嗣後丙○○並
    陸續向伊借款，然被告未依系爭約定書約定於期限內買回，
    嗣後其等於94年12月23日簽立同意書，表明願於95年2月10
    日前以10,200,000元買回系爭土地及房屋，否則於同年2月
    15日前搬離系爭土地及房屋，然被告一再拖延未買回系爭土
    地及房屋，且占有使用系爭土地及房屋，致伊受有無法使用
    系爭土地及房屋而相當於租金之損害。爰依民法第767條規
    定及侵權行為法則，提起本訴等情。並於本院聲明：（一）
    被告應將系爭房屋騰空遷讓予原告。（二）被告應自94年4
    月1日起至返還系爭房屋止，按月連帶給付原告36,000元。
二、被告則以：丙○○因資金週轉不靈，原告稱其可利用職務之
    便取得貸款，慫恿丙○○將系爭土地及房屋假買賣予原告，
    原告藉此收取仲介費385,000元，故伊等與原告間就系爭土
    地及房屋之買賣因通謀虛偽而無效，且自雙方未訂立買賣契
    約書、完成所有權移轉登記後未點交房屋、房屋貸款利息自
    93年10月至94年10月仍由丙○○繳納等事項，更證雙方就系
    爭土地及房屋為假買賣；而系爭約定書為原告單方擬定，丙○○因急需資金而被迫簽訂；又原告亦未依約將餘款1,340,
    000元匯予丙○○，依系爭約定書約定該買賣失效，故伊等
    就系爭土地及房屋為有權占有人等語，資為抗辯。並於本院
    均聲明：原告之訴駁回。
三、查，被告丙○○將其所有系爭土地及房屋以9,500,000元出
    售予原告，兩造並於93年9月22日簽訂系爭約定書，約定被
    告須於3個月內將系爭土地及房屋買回，買回前之房屋貸款
    由丙○○支付，丙○○並於93年9月23日將系爭土地及房屋
    所有權移轉登記予原告，丙○○並與其妻被告甲○○居住迄
    今等情，此有卷附約定書、土地及建物登記簿謄本可憑（見
    本院卷第14頁、第59至70頁），且為兩造所不爭執，堪信為
    真。茲本件應審就者為兩造間就系爭土地及房屋成立之買賣
    契約是否為通謀虛偽？兩造系爭買賣契約是否無效？
四、按民法第87條之通謀虛偽表示，指表意人與相對人相互明知
    的為非真意之表示而言，故表意人之相對人，不僅須知表意
    人之無真意，並須就表意人非真意之表示，相與為非真意之
    合意，始為相當。最高法院51年台上字第215號判例可參。
    經查：
（一）原告與被告丙○○簽立買賣約定書，經原告向國泰世華銀
      行辦理貸款撥付被告，而證人即當時為被告2人辦理系爭
      房地移轉事宜之代書賴瑞麟亦於偵查中結證本件為一般買
      賣，且審閱原告偉款匯款單據後始行辦理過戶等語（見臺
      灣臺北地方法院檢察署95年度偵字第21226號偵查卷第6頁
      ），觀以證人即兩造友人丁○○於本院結證以被告當時要
      伊介紹人買屋或銀行貸款等語（見本院卷第78頁反面），
      可見被告丙○○本即有售屋之意，尤其被告迭為自承當時
      需款，其藉由售屋移轉所有權取得資金，與其本意無違，
      縱有三月買回之約定，亦係當事人間私法自治，倘兩造虛
      偽買賣之意，所有權長期寄於原告名下更能達其目的，雙
      方豈有急於約定三月買回之理，尚難認兩造有何假買賣之
      處。被告執未正式簽訂買賣契約，且約定書簽訂日期為93
      年9月22日較不動產所有權移轉登記送件日之93年9月21日
      為早，乃屬不實云云，惟契約成立並不以書面為必要，且
      雙方先以口頭相約，送件後再補寫書面約定書，亦屬合意
      安排下所為，尚乏異常之處。又被告於買賣移轉後繼續居
      住，不需支付房租，但需支付房屋貸款利息25,000元，此
      為原告所陳述在卷（見本院卷第79頁），並有原告及其配
      偶鍾惠美國泰世華商業銀行活期儲蓄存款帳戶交易明細資
      料存卷可證（見本院卷第95、96、99至102頁）。則原告
      同意被告占有使用，以房屋貸款利息繳交之金額為對價，
      兩造成立租賃關係，亦與常理無悖。故被告未能依約定時
      間買回自應需繼續支付使用對價，著無庸疑。何況被告自
      承自94年10月即未再支付房貸利息，原告亦主張其自94年
      4  月1日即催促被告搬離，且雙方於94年12月23日協議，
      被告允諾於95年2月15日搬離而終止（見本院卷第15頁所
      附被告親簽同意書），是被告以其買賣後仍由其支給貸款
      利息，抗辯兩造並無買賣真意，亦不足取。是以，被告未
      能舉證其與原告間有非真意之買賣意思表示，按諸上開事
      證析述，原告主張其與被告間確為買賣系爭房地之情，要
      屬可採。
（二）被告另以原告未依約定將買賣餘款134萬元匯入被告丙○○臺灣銀行古亭分行帳戶，買賣契約失效云云置辯。然查
      ，原告乙○○將國泰世華銀行景美分行貸得之950萬元，
      先行清償被告於合作金庫營業部之573萬9000元及203萬
      5077 元貸款一情，此為兩造所不爭，另餘款171萬8813元
      於93 年9月24日匯入被告丙○○國泰世華銀行景美分行帳
      戶等情，有被告丙○○前開帳戶匯出匯款傳票附卷足參（
      見本院卷第23頁），原告顯然付清所有款項無誤。詳觀前
      開約定書第1條之約定目的係在付款之金額，雖匯入帳戶
      與原約定帳戶不同，但既仍匯入被告帳戶為其受領，自不
      影響其買賣契約之成立生效，否則被告豈有辦理移轉登記
      之理。且徵諸被告之後各於94年12月23日及95年2月14日
      簽署兩份同意書（見本院卷第15、17頁），分別同意95年
      2月10日買回、95年2月15日搬離及95年2月23日買回，亦
      未見被告有何爭執原告未依約匯入特定帳戶付款之事，堪
      認被告首肯原告上述匯入被告國泰世華銀行帳戶之付款。
      被告雖另於本院辯以其國泰世華銀行帳戶為被告所冒開云
      云，惟證人即帳戶開立時之照會行員洪淑玲於偵查中結證
      以因該行就開戶之對保及照會行員不同，縱丙○○之帳戶
      為乙○○對保，照會行員須與客戶電話確認客戶個人資料
      ，故乙○○亦無從自行決定開立帳戶等語（見臺灣臺北地
      方法院檢察署95年度偵字第21226號偵查卷第97頁），且
      被告偵查中亦自承帳戶申請書上所登載申請人之電話均為
      其所有使用（見臺灣臺北地方法院檢察署95年度偵字第
      2122 6號偵查卷第54頁），足認該帳戶開立前業經照會行
      員以上開電話與被告丙○○核對資料而為被告同意開立使
      用。甚至被告前開帳戶於93年9月24日中，且於同日分別
      匯款10萬、105萬至訴外人王金龍安泰商業銀行民權分行
      00000  000000000號帳戶及訴外人黃唯綸中華郵政股份有
      限公司0000000000  0000帳戶，以為被告債務之清償一事
      （見臺灣臺北地方法院檢察署95年度偵字第21226號、96
      年度偵字第3736號不起訴處分書），被告亦不爭執（見本
      院卷第79頁反面），帳戶若非其使用，焉能償還其欠款？
      其否認帳戶為其同意開立使用，要屬無稽，亦不能為其與
      原告間買賣契約無效之佐憑。
五、原告與被告間確有買賣關係存在，原告為系爭房地真正所有
    權人，被告同意於95年2月15日前搬離（見本院卷第15頁）
    ，則兩造應係自合意於該日終止租賃，然被告卻未依約搬離
    ，即屬無權占有使用系爭房屋，原告主張係自94年4月1日即
    無權占有云云，殊為無據。是原告受有相當於租金之損害，
    其依民法第184條侵權行為損害賠償請求權，請求被告賠償
    ，為有理由。原告主張每月租金損害額為36,000元，被告亦
    未為任何爭執，是原告得請求被告自95年2月16日起算至返
    還房屋止按月給付之相當於租金之損害金36,000元，逾此範
    圍，難認有理，應予駁回。而被告二人係共同占有使用系爭
    房屋，依民法第185條之規定，對原告應連帶負給付每月相
    當於租金損害金之賠償責任。
六、綜上所述，原告依民法第767條物上請求權，請求被告應將
    坐落台北市○○區○○街39號7樓房屋遷讓返還原告，及自
    95年2月15日起至返還房屋之日止，按月連帶給付原告36,
    000元，為有理由，應予准許，逾此部分之請求，則為無理
    由，應予駁回。
七、本件事證已臻明確，兩造其餘攻擊或防禦之方法，經核於判
    決結果無何影響，爰不一一論述，附此敘明。
八、據上論結，本件原告之訴為一部有理由，一部無理由，依民
    事訴訟法第79條，判決如主文。
中    華    民    國    97    年    2     月    12    日
                  民事第四庭    法  官  吳定亞
以上正本係照原本作成
如對本判決上訴，須於判決送達後20日內向本院提出上訴狀
中    華    民    國    97    年    2     月    12    日
                                書記官  高秋芬


司法院資訊處製作；財團法人民間司法改革基金會備份。
